【裁判字號】    90,台上,4739
【裁判日期】    900802
【裁判案由】    傷害致人重傷
【裁判全文】
最高法院刑事判決                                九十年度台上字第四七三九號
    上  訴  人  甲○○
                乙○○
右上訴人等因傷害致人重傷案件，不服台灣高等法院台中分院中華民國八十八年五月
十九日第二審判決（八十七年度上訴字第二六八五號，起訴案號：台灣彰化地方法院
檢察署八十七年度偵字第二七一七號），提起上訴，本院判決如左：
    主  文
原判決撤銷，發回台灣高等法院台中分院。
    理  由
本件原判決認定上訴人甲○○、乙○○係朋友關係，於民國八十七年三月二十日二十
一時四十分許，二人各騎乘一部機車，在彰化縣二水鄉○○村○○路三一四號前，與
駕駛自用小客車之黃志弘（內載黃惠雯坐在右前座、黃志仲坐在後座），發生行車糾
紛。上訴人二人遂自後追趕黃志弘欲與之理論，甲○○並以機車衝撞黃志弘所駕駛之
車後車廂，待黃志弘停車打開車門後，上訴人二人共同基於妨害自由及傷害之概括犯
意，先由甲○○強將黃志弘拉出車外，而妨害其權利之行使，隨後上訴人二人並合力
毆打黃志弘，其間黃志仲見狀欲出來，乙○○並以加害生命之事，出言恐嚇黃志仲稱
：「如果你出來就要你死」等語，致生危害於黃志仲之安全。黃志仲仍然下車上前勸
阻，上訴人二人復共同出手毆打黃志仲，致其頭部外傷合併臉部擦傷、胸部挫傷。而
黃志弘被毆後左眼眼瞼撕裂傷及左眼球破裂，經送醫急救無效失明，達於毀敗之重傷
程度等情。因而撤銷第一審判決，改判仍論處上訴人二人共同連續傷害人之身體因而
致人於重傷罪刑，固非無見。
惟查：(一)、有罪判決書所記載之犯罪事實，為論罪科刑適用法律之基礎，凡與適用法
令有關之重要事項，必須詳加認定，明確記載，然後於理由內敘明認定犯罪事實所憑
之證據及認定之理由，始足為適用法令之依據。若事實未有此記載，而理由加以說明
，為理由失其依據。如事實有此記載，理由未予說明，則為理由不備，按諸刑事訴訟
法第三百七十九條第十四款之規定，其判決當然為違背法令。又刑法第二百七十七條
第二項後段所規定之傷害致人重傷罪，以行為人對於傷害行為有犯意，而對於重傷之
結果，客觀上能預見而主觀上不預見，且傷害之原因與重傷之結果間，並須有相當因
果關係存在者始得成立；如行為人對於重傷之結果主觀上有預見，而其結果又不違
背其本意時，則屬同法第二百七十八條第一項之使人受重傷罪範疇，兩者迥不相同。
則構成傷害致人重傷要件之相關事實，自應於事實欄內詳加認定明確記載，始足資為
論罪科刑之依據。原判決事實欄僅載：上訴人二人基於共同傷害之概括犯意，合力毆
打黃志弘，致其左眼眼瞼撕裂傷及左眼球破裂，經送醫急救無效失明等情。然對於上
訴人二人合力毆打黃志弘，在客觀上能否預見黃志弘受重傷結果之發生？其等傷害之
犯行與黃志弘受重傷之結果間，是否有相當因果關係存在？等攸關傷害致人重傷罪之
構成要件，於事實欄並未認定記載，已難資為判斷其適用法律當否之依據，尚有未合
。原判決復未於理由欄對上情詳為論斷說明，本院無從判斷其適用法則是否適當，亦
有未洽。(二)、訊問被告應先告知犯罪嫌疑及所犯所有罪名；並應與以辯明犯罪嫌疑之
機會，刑事訴訟法第九十五條第一款、第九十六條前段規定甚明。而所謂「告知犯罪
嫌疑及所犯所有罪名」，除起訴書所記載之犯罪事實及所犯法條外，自包含依刑事訴
訟法第二百六十七條之規定，為起訴效力所擴張之犯罪事實及罪名在內。法院就此等
新增之犯罪事實及罪名，應踐行上開告知之程序，使被告知悉而充分行使其防禦權。
又審判期日之訴訟程序，專以審判筆錄為證。原審認乙○○牽連犯刑法第三百零五條
之恐嚇危害安全罪，雖未經檢察官起訴，然與已起訴部分具有方法結果之牽連關係，
為起訴效力所及之裁判上一罪，乃併予審判（原判決理由三）。惟原審八十八年五月
十二日上午十時三十五分審判筆錄僅載：審判長法官先對被告告知其犯罪之嫌疑及所
犯所有罪名（詳如起訴書所載），有該審判筆錄可按（原審卷第四十七頁）。並未依
上述規定於調查或審判程序中，告知乙○○上開起訴書未載而屬擴張之犯罪事實暨新
增之罪名，使其有充分辯論之機會，其所踐行之訴訟程序，尚欠允洽。被告二人上訴
意旨指摘原判決不當，尚非全無理由，應認有撤銷發回更審之原因。
據上論結，應依刑事訴訟法第三百九十七條、第四百零一條，判決如主文。
中      華      民      國     九十     年      八      月      二      日
                              最高法院刑事第四庭
                                  審判長法官  董  明  霈
                                        法官  丁  錦  清
                                        法官  林  茂  雄
                                        法官  王  居  財
                                        法官  張  祺  祥
      右正本證明與原本無異
                                              書  記  官
中      華      民      國     九十     年      八      月      九      日


司法院資訊處製作；財團法人民間司法改革基金會備份。
